【裁判字號】    95,易,1551
【裁判日期】    950824
【裁判案由】    詐欺
【裁判全文】
臺灣臺中地方法院刑事判決              95年度易字第1551號
公  訴  人  臺灣臺中地方法院檢察署檢察官
被      告  乙○○
                    （另案在臺灣臺中監獄執行中）
上列被告因詐欺案件，經檢察官提起公訴（95年度偵字第3655號）
，本院判決如下：
    主    文
乙○○幫助共同連續意圖為自己不法之所有，以詐術使人將本人
之物交付，累犯，處有期徒刑伍月，如易科罰金，以參佰元折算
壹日。
    犯罪事實
一、乙○○前於民國九十年間因贓物案件，經臺灣苗栗地方法院
    判處有期徒刑一年，經臺灣高等法院臺中分院於九十一年一
    月二十一日駁回上訴確定，於九十一年四月七日入監執行，
    嗣於九十二年十月二十七日縮刑期滿執行完畢。猶不知警惕
    ，其於能預見將自己、帳戶存摺、提款卡連同密碼交付予不
    詳身分之人使用，足供他人作為詐騙財物匯款之工具，竟仍
    基於幫助他人詐欺取財之不確定故意，於九十三年十二月二
    十一日開戶後至九十四年五月十五日前某日，將其所有之臺
    北富邦銀行北臺中分行，帳號00000000000000000號帳戶之
    存摺、提款卡連同密碼交付與姓名、年籍不詳之成年人使用
    ，容任他人作為詐欺取財之工具。該姓名、年籍不詳之人取
    得上開帳戶資料後，即夥同與之有犯意聯絡之詐欺集團成員
    共同基於意圖為自己不法所有之概括犯意，連續：(一)先於九
    十四年五月十五日下午六、七時許，在網路上與在臺中市○○路一四五巷六弄三號住處上網之甲○○佯稱從事「援交」
    ，並留下電話號碼供甲○○連絡，甲○○遂於當日晚間七、
    八時許撥打電話與對方聯絡交易匯款事宜，致使甲○○陷於
    錯誤，而於同日晚間九時十七分、十九分在臺中市○○路加
    油站附近之臺北富邦銀行自動櫃員機匯款新臺幣（下同）一
    萬一千元及一千元（共計一萬二千元）至上開乙○○之臺北
    富邦銀行北臺中分行帳戶內；(二)復於九十四年五月二十日由
    三名詐欺集團成員接續撥打電話與丙○○，謊稱銀行人員欲
    確認登記之職業類別，須操作提款機云云，致使丙○○陷於
    錯誤，而於同日晚間九時四十五分至花蓮市○○路中華郵政
    公司依對方指示操作自動櫃員機，而匯款二萬三千四百五十
    六元至上開乙○○之帳戶內。嗣甲○○、丙○○查覺有異，
    始知受騙。
二、案經臺中市警察局第五分局報告臺灣臺中地方法院檢察署檢
    察官偵查起訴。
    理    由
一、訊據被告乙○○矢口否認有何幫助詐欺之犯行，其於偵查中
    辯稱：其因遭羈押，臺中市○○區○○路三百三十八號住處
    遭進入行竊，東西被搬光，存摺、提款卡當時即遺失，共遺
    失四、五家銀行存摺、提款卡云云，復於審理中辯稱：上開
    臺北富邦銀行帳戶存摺、提款卡原係置於臺中市○○區○○
    路三百三十八號住處房間內，其於九十四年五月十五日中午
    十二時許另涉毒品案件遭警方查獲收押，因房間門未關，並
    未交付帳戶資料與他人，且密碼並未抄下與提款卡放在一起
    ，亦未告知他人密碼，提款卡是因大意而遭朋友拿走，且其
    向富邦銀行借款，均係匯入此帳戶，該帳戶一直由其使用，
    是因其疏忽，帳戶遭他人盜用云云。經查：證人甲○○於九
    十四年五月十五日下午六、七時許，在臺中市○○路一四五
    巷六弄三號住處上網欲與網路上接洽之人「援交」，依對方
    留下電話號碼連絡交易匯款事宜，致使證人甲○○陷於錯誤
    ，而於同日晚間九時十七分、十九分在臺中市○○路加油站
    附近之臺北富邦銀行自動櫃員機匯款一萬一千元及一千元至
    上開被告之臺北富邦銀行北臺中分行帳戶內，及證人丙○○
    於九十四年五月二十日接獲三名詐欺集團成員接續來電謊稱
    銀行人員欲確認登記之職業類別，須操作提款機云云，致使
    其陷於錯誤，而於同日晚間九時四十五分至花蓮市○○路中
    華郵政公司依對方指示操作自動櫃員機，而匯款二萬三千四
    百五十六元至上開被告帳戶內之事實，業據證人甲○○於警
    詢時、審理中，及證人丙○○於警詢中指訴明確，並有自動
    櫃員機交易明細影本三紙在卷可參。被告雖以其於九十四年
    五月十五日中午十二時許遭羈押致存摺提款卡遭他人盜用置
    辯，查被告固確因另涉毒品案件，經警持搜索票至臺中市○○區○○路三四八號十六樓之十查獲被告後移臺灣臺中地方
    法院檢察署訊問後，嗣經聲請羈押獲准，然其搜索時間係九
    十四年五月十六日中午十二時四十分至下午一時二十分止一
    節，業經本院調借本院九十四年度訴字第一八五六號、臺灣
    臺中地方法院檢察署九十四年度毒偵字第二八二二號全卷核
    閱明確，足見被告係於九十四年五月十六日中午後始遭有搜
    索羈押之情事，而證人即被害人甲○○早於九十四年五月十
    五日下午六、七時許即在網路得知「援交」之訊息，並於晚
    間七、八時以電話聯絡對方，嗣於同日晚間九時十七分、十
    九分共匯款一萬二千元至被告上開帳戶等情，已如前述，足
    見被告上開臺北富邦銀行北臺中分行早於九十四年五月十五
    日即為詐欺集團使用，而被告迄九十四年五月十六日始因另
    案遭查獲羈押，自不可能係因羈押後置於住處之帳戶存摺、
    提款卡遭竊盜用所致。被告辯以上開帳戶存摺、提款卡並非
    失竊或遺失云云，顯與事實不符。由此足認前開帳戶確係被
    告自己交由不詳姓名年籍之成年人使用無訛。此外，復有被
    告上開帳戶開戶申請書、資金往來資料可參。按刑法上之故
    意，分直接故意（確定故意）與間接故意（不確定故意），
    「行為人對於構成犯罪之事實，明知並有意使其發生者」為
    直接故意，「行為人對於構成犯罪之事實，預見其發生而其
    發生並不違背其本意者」為間接故意。查有關存摺、提款卡
    、密碼亦係存提款項所必要之物，屬個人交易理財重要之物
    品，且利用人頭帳戶轉帳詐欺取財之案件，近年來報章新聞
    多所披露，復經政府多方宣導，一般民眾對此種利用人頭帳
    戶之犯案手法，自應知悉而有所預見。被告對其將前開存摺
    、提款卡及密碼等物提供他人使用，其他人將用以作為詐欺
    取財之不法目的使用，顯然預見其發生，嗣任其使用，足見
    他人利用上開帳戶作為詐欺取財使用結果之發生，亦不違背
    其本意。綜上，本件事證明確，被告犯行洵堪認定，應予依
    法論科。
二(一)被告行為後，刑法業於九十四年一月七日修正，於同年二月
    二日公布，於九十五年七月一日施行。按行為後法律有變更
    者，適用行為時之法律，但行為後之法律有利於行為人者，
    適用最有利於行為人之法律，修正後即現行刑法第二條第一
    項訂有明文。又按比較新舊法，應就罪刑有關之共犯、未遂
    犯、想像競合犯、牽連犯、連續犯、結合犯，以及累犯加重
    、自首減輕暨其他法定加減原因（如身分加減）與加減例等
    一切情形，綜其全部罪刑之結果而為比較，此有最高法院九
    十五年五月二十三日第八次刑庭會議決議可資參照：
  (1)刑法第三百三十九條第一項之詐欺取財罪，其罰金刑之法定
    刑原為得科或併科銀元一千元以下罰金，因罰金罰鍰提高標
    準條例第一項前段規定，提高為十倍，為得科銀元一萬元以
    下罰金。而依修正後刑法施行法第一條之一規定：「（第一
    項）中華民國九十四年一月七日刑法修正施行後，刑法分則
    編所定罰金之貨幣單位為新臺幣。（第二項）九十四年一月
    七日刑法修正時，刑法分則編未修正之條文定有罰金者，自
    九十四年一月七日刑法修正施行後，就其所定數額提高為三
    十倍。但七十二年六月二十六日至九十四年一月七日新增或
    修正之條文，就其所定數額提高為三倍」，及刑法第三十三
    條第五款修正為：「主刑之種類如下：五、罰金：新臺幣一
    千元以上，以百元計算之」等規定觀之，依修正後之法律，
    刑法第三百三十九條第一項詐欺取財罪所得科處之罰金刑最
    高額為新臺幣三萬元、最低額為新臺幣一千元，然依被告行
    為時即修正前刑法第三十三條第五款規定之罰金最低額銀元
    一元，並提高十倍計算，前開罰金刑，最高額為銀元一萬元
    ，最低額為銀元十元，若乘以三倍而換算為新臺幣，最高額
    雖與新法同為新臺幣三萬元，然最低額僅為新臺幣三十元。
    因此，比較上述修正前、後之刑罰法律，自以被告行為時即
    修正前關於科處罰金刑之法律較有利於被告。
  (2)被告行為時，依修正前刑法第四十一條第一項前段、罰金罰
    鍰提高標準條例第二條（現已刪除）之規定，有期徒刑、拘
    役易科罰金之折算標準，原以銀元一百元、二百元、三百元
    折算一日，經折算為新臺幣後，應以新臺幣三百元、六百元
    、九百元折算一日，而刑法第四十一條第一項前段修正後，
    則規定為以新臺幣一千元、二千元或三千元折算一日，此因
    屬科刑規範事項之變更，其折算標準為裁判時所應諭知，自
    有就新舊法規定比較之必要，經比較新舊法結果，以被告行
    為時關於易科罰金之規定，較有利於被告。
  (3)刑法第三十條幫助犯原規定為：「幫助他人犯罪者，為從犯
    。雖他人不知幫助之情者，亦同。從犯之處罰，得按正犯之
    刑減輕之。」，修正施行後則規定為：「幫助他人實行犯罪
    行為者，為幫助犯。雖他人不知幫助之情者，亦同。幫助犯
    之處罰，得按正犯之刑減輕之。」，揆諸本條之修正立法理
    由係為確認幫助犯採共犯從屬性說之「限制從屬形式」，並
    避免「從犯」之不同解讀，而將「從犯」修正為「幫助犯」
    ，並明示幫助犯之成立，亦以被幫助者著手犯罪之實行，且
    具備違法性為必要，而將條文文字修正為「幫助他人實行犯
    罪行為者，為幫助犯」。被告單純交付帳戶供詐欺取財集團
    作為被害人匯款之使用，既評價為幫助詐欺取財的行為，而
    上開修正亦僅著眼於觀念的釐清，則適用修正施行前之刑法
    第三十條規定論擬，並無不利於被告的情形，故依刑法第二
    條第一項前段規定，應適用被告行為時即修正前刑法第三十
    條之規定。
    綜合上述各條文修正前、後之比較，揆諸前揭最高法院決議
    及修正後刑法第二條第一項規定之「從舊從輕」原則，被告
    自應適用其行為時之法律，即修正前刑法之相關規定及修正
    廢除前罰金罰鍰提高標準條例第二條規定，予以論處。
  (二)查本件真實姓名、年籍不詳之人夥同其集團成員共同基於意
    圖為自己不法之所有之概括犯意，連續以上開方式使被害人
    甲○○、丙○○陷於錯誤，因而交付本人之財物，係犯刑法
    第三百三十九條第一項之詐欺取財罪。被告提供其銀行帳戶
    存摺、提款卡、密碼等物提供給該不詳姓名之人詐騙財物之
    用，應具有幫助他人詐欺取財之犯意，其所為提供存摺、提
    款卡、密碼予不詳姓名年籍之正犯為詐欺取財犯行，而被告
    之行為則屬刑法詐欺取財罪構成要件以外之行為，其以幫助
    他人犯罪之意思而參與犯罪構成要件以外之行為，係犯刑法
    第三十條第一項前段、第三百三十九條第一項之幫助詐欺取
    財罪，並應依刑法第三十條第二項之規定，按正犯之刑減輕
    之。被告前於九十年間因贓物案件，經臺灣苗栗地方法院判
    處有期徒刑一年，經臺灣高等法院臺中分院於九十一年一月
    二十一日駁回上訴確定，於九十一年四月七日入監執行，嗣
    於九十二年十月二十七日縮刑期滿執行完畢一節，此有被告
    刑案資料查註紀錄表及臺灣高等法院被告前案紀錄表各一件
    在卷可稽，其於有期徒刑行執行完畢後，於五年以內再故意
    犯本件有期徒刑以上之罪，不論依修正前之刑法第四十七條
    ，或修正後之刑法第四十七條第一項之規定，均構成累犯，
    對被告而言並無有利或不利之情形，自不生新舊法比較之問
    題，應逕依修正前之刑法第四十七條，論以累犯，應依修正
    前刑法第四十七條規定加重其刑，並先加後減之。爰審酌被
    告提供帳戶資料予詐欺犯罪之歹徒使用，使被害人遭受損失
    ，幫助歹徒遂行詐財目的，同時使詐騙者得以隱匿其真實身
    分，減少遭查獲之風險，助長社會犯罪風氣，且否認犯行之
    犯後態度等一切情狀，量處如主文所示之刑，並依修正前刑
    法第四十一條前段諭知易科罰金之折算標準。
據上論斷，應依刑事訴訟法第二百九十九條第一項前段，刑法第
二條第一項、修正前刑法第三十條第一項前段、第二項、刑法第
三百三十九條第一項、修正前刑法第三十三條第五款、修正前刑
法第四十七條、修正前刑法第四十一條第一項前段，罰金罰鍰提
高標準條例第一條前段、第二條（修正前），判決如主文。
本案經檢察官丁○○到庭執行職務。
中    華    民    國    95    年    8     月    24    日
                  刑事第十四庭  審判長法  官  楊真明
                                      法  官  黃渙文
                                      法  官  陳  葳
上正本證明與原本無異。
如不服本判決，應於收受本判決後十日內向本院提出上訴書狀，
其未敘述上訴理由者，並得於提起上訴後十日內向本院補提理由
書狀（均須按他造當事人之人數附繕本）「切勿逕送上級法院」
。
                                      書記官  張雅如
中    華    民    國    95    年    8     月    24    日
附錄法條：
刑法第三百三十九條
意圖為自己或第三人不法之所有，以詐術使人將本人或第三人之
物交付者，處五年以下有期徒刑、拘役或科或併科一千元以下罰
金。
以前項方法得財產上不法之利益或使第三人得之者，亦同。
前二項之未遂犯罰之。
刑法第三十條
幫助他人犯罪者，為從犯。雖他人不知幫助之情者，亦同。從犯
之處罰，得按正犯之刑減輕之。


司法院資訊處製作；財團法人民間司法改革基金會備份。
